臺灣臺中地方法院民事判決　九十四年度重訴字第一五五號
　　原　　　告　臺中縣新社鄉農會
　　法定代理人　丁○○
　　訴訟代理人　甲○○
　　被　　　告　丙○○
　　訴訟代理人　林本能律師
　　被　　　告　乙○○
右當事人間請求損害賠償事件，本院於民國九十四年五月二十四日言詞辯論終結，判
決如左：
    主      文
原告之訴及假執行之聲請均駁回。
訴訟費用由原告負擔。
    事實及理由
甲、程序方面：
    本件被告乙○○經合法通知，均未於言詞辯論期日到場，核無民事訴訟法第三百
    八十六條所列各款情形，爰依原告之聲請，由其一造辯論而為判決。
乙、實體方面：
一、本件原告起訴主張：被告丙○○本為原告農會總幹事，係依法秉承理事會決議執
    行任務，並向理事會負責，指揮監督所屬職員推行會務等事項，及其他職責應辦
    理事項等綜合管理業務；被告乙○○則本為原告農會信用部之徵信人員，負責就
    原告農會會員申請貸款之徵信作業，其二人均係依農會法規定，受原告農會全體
    會員委託，各司綜理會務，放款案件之徵信調查等業務，乃為原告農會處理事務
    而從事業務之人員。渠等於承辦擔保放款時，自應依台中縣新社鄉農會信用部業
    務分層負責明細表、放款擔保品處理細則、理事會決議、銀行法第一百三十九條
    規定及農會信用部業務管理辦法第二十七條等相關規定，辦理貸、放款業務，竟
    基於意圖使張信義、邱阿祿（八十八年三、四月間去世）獲得不法利益並損害原
    告農會之利益，而為(1)：訴外人張信義於民國（下同）八十一年三、四月間，分
    別以新台幣（下同）十萬元代價，向訴外人廖友權購買臺中縣新社鄉○○○段第
    二八六之一號、第二八六之二號、第二八八之五號、面積共七百九十平方公尺土
    地；以九十萬元代價，向訴外人張慶德購買同地段第三００號，面積四千一百六
    十平方公尺土地；以不詳地價向訴外人廖世川購買同地段第三０一號，面積二千
    二百二十平方公尺毗鄰之土地，即前開五筆市價約二百八十萬元、計總面積七千
    一百七十平方公尺土地。旋於八十一年五月間，張信義乃以上述土地向原告農會
    申請土地抵押貸款。詎被告等明知上述土地偏僻、荒蕪，是軍事管制區，且有墳
    墓散布其中，價值不高、不易變現之土地，竟違反前開規定，製作不實之徵信調
    查報告，悉予核准貸款，致訴外人張信義於八十一年五月廿九日取得九百萬元貸
    款後，僅於其帳戶中預留一期利息，旋告停止繳納本息，造成呆帳，使張信義得
    到鉅額不法利益，並致生損害於原告農會及其全體會員。(2)：邱阿祿以代書為業
    ，因非農會之會員，為了順利貸款，乃借用羅濟良、洪克晟（已歿）二人名義，
    作為貸款申請人名義，再分別以邱阿祿位於臺北市○○區○○段二小段第七二號
    、第九九之三號、第九九之五號、第九九之六號四筆（羅濟良部分）及第九九號
    、第九九之二號、第九九之七號三筆地號（洪克晟部分）土地作為貸款抵押品，
    於八十一年十月間向原告農會申請貸款各九百萬元。詎被告等明知上述土地係屬
    陽明山國家公園保護區，且屬公共設施保留地，交通不便，且實際貸款人邱阿祿
    並非農會會員，依規定不得申請辦理貸款，竟在申貸文件上為不實之徵信調查、
    簽註與審核，而於八十一年年底前核准前開貸款，並撥付共計一千八百萬元，訴
    外人邱阿祿於取得系爭貸款後，僅於帳戶內預留一期利息，旋即停止繳息，而成
    呆帳，使邱阿祿得到鉅額不法利益，並致生損害於原告農會及其全體會員。此情
    被告二人業經台灣高等法院台中分院判刑確定在案，而原告農會因此受有損害，
    至損害額之計算，係以前開貸款本金（即二千七百萬元）加計六個月利息（利率
    百分之十．二五），於扣除前開擔保之土地價值（時價經鑑定為一千一百六十萬
    七千元），以其餘額（即一千六百七十七萬六千七百五十元）作為損害額，且系
    爭請求權消滅時效起算日應自九十四年四月一日本件起訴時起算，故該請求權並
    未罹於時效。爰依民法第一百八十四條第一項前段、第一百八十五條第一項、第
    二百十六第一項規定請求。訴之聲明：被告應連帶給付原告一千六百七十七萬六
    千七百五十元，及自本訴狀繕本送達翌日起至清償日止，按年息百分之五計算之
    利息。並願供擔保，請准予宣告假執行。
二、被告丙○○則以：(一)農會總幹事對於貸款方面之職責，僅於承辦人員、徵信人員
    、授信人員、主任等人逐件審核後，始送由總幹事核定，即總幹事僅為書面審核
    ，故對於抵押擔保之土地，是否偏僻、荒蕪、軍事管制區、國家公園保護區、公
    共設施保留地等，申請人是否為會員等，皆由承辦或主辦人員勘查、認定，被告
    信任屬下，並無背信之侵權行為。(二)邱阿祿提供擔保之土地，雖為公共設施保留
    地，但其價值經執行法院核定為二千二百萬元，顯然超過系爭貸款金額；另張信
    義提供擔保之土地上之墳墓，均係系爭抵押設定後所興建，即於設定系爭擔保貸
    款時，並無墳墓存在，是被告並無任何對原告農會背信侵權行為。(三)原告主張被
    告侵權行為之事實，皆發生於八十一年間，即於八十一年間因被告核准前開張信
    義、邱阿祿之貸款申請，致侵害原告之權益，惟原告遲至九十四年四月一日始提
    起本件訴訟，其損害賠償請求權顯已逾時效而消滅，是原告之請求，自無理由等
    語，資以抗辯。答辯聲明：原告之訴及假執行之聲請均駁回。如受不利之判決，
    並願供擔保請准免為假執行之宣告。
三、兩造經協議後不爭之事項：
  (一)被告丙○○成為農會之總幹事，就有關貸款部分，係最後准駁之人。被告乙○○
    為農會徵信人員，負責會員申請貸款及徵信作業。
  (二)訴外人張信義於八十一年五月間，以台中縣新社鄉○○○段二八六之一號、二八
    六之二號、二八六之五號、三○○號、三○一號等五筆土地向原告申請辦理抵押
    貸款九○○萬元。張信義並於八十一年五月二十九日取得九○○萬元貸款。
  (三)訴外人邱阿祿非農會會員，但其於八十一年十月間以羅濟良、洪克晟二人名義，
    分別以台北市○○區○○段二小段七二號、九九之三號、九九之五號、九九之六
    號四筆土地（即以羅濟良名義部分）及同小段九九號、九九之二號、九九之七號
    三筆土地（即以洪克晟名義部分），向原告申請抵押貸款各九○○萬元。合計一
    千八百萬元貸款已於八十一年底全撥付。
  (四)系爭侵權行為的時間係發生在八十一年底之前，全部申貸總金額為二千七百萬元
    。
四、本件兩造爭執所在，厥為原告所主張之侵權行為損害賠償請求權是否因十年時效
    期間之經過不行使而消滅？及該十年時效期間起算日究以何為準？(一)按因侵權行
    為所生之損害賠償請求權，自請求權人知有損害及賠償義務人時起，二年間不行
    使而消滅。自有侵權行為時起，逾十年者亦同。民法第一百九十七條第一項定有
    明文。查本件原告主張被告二人所為背信之侵權行為，應係指被告二人違反法令
    規定核准貸放前開二千七百萬元，並以該筆貸款撥付之日為侵權行為之最終日，
    而系爭貸款最遲於八十一年年底前撥付之事實，業據原告陳明在卷，復為被告丙
    ○○所不爭執，且有被告二人所涉背信案台灣高等法院台中分院九十二年度上重
    訴字第三四號刑事確定判決在卷可稽，自堪可信為真實。雖原告主張系爭侵權行
    為損害賠償請求權十年消滅時效起算日，應自九十四年四月一日即本件起訴日起
    算，惟原告就此並未舉證證明該日係本件侵權行為之最終日，況被告二人違法貸
    放前開金額予訴外人張信義、邱阿祿二人，係於八十一年年底前即撥付，即自此
    已發生本件侵權行為，則原告前開主張，自難採信。是以，縱認原告主張民法第
    一百八十四條第一項前段之侵權行為損害賠償請求權確為存在，然依上開侵權行
    為時效期間之規定以觀，原告所得主張侵權行為損害賠償請求權之時間，至遲已
    於九十一年年底即已罹於十年時效期間甚明。然原告係九十四年四月一日提起本
    件訴訟，此有起訴狀上所蓋本院收發室之收狀章可稽。是依上之說明，本件原告
    所主張之侵權行為損害賠償請求權，其請求權已罹時效，要可認定。參以民法第
    一百四十四條之規定，被告丙○○援此時效之抗辯，自屬可採。(二)次按訴訟標的
    對於共同訴訟之各人必須合一確定者，共同訴訟人中一人之行為有利益於共同訴
    訟人者，其效力及於全體，民事訴訟法第五十六條第一款前段定有明文；又民法
    第二百七十五條規定連帶債務人中之一人受確定判決，而其判決非基於該債務人
    之個人關係者，為他債務人之利益亦生效力，故債權人以各連帶債務人為共同被
    告提起給付之訴，被告一人提出非基於其個人關係之抗辯有理由者，對於被告各
    人即屬必須合一確定，自應適用民事訴訟法第五十六條第一項之規定，最高法院
    三十三年上字第四八一○號判例要旨可資參考。本件原告基於被告二人共同侵權
    而請求告二人連帶賠償損害，而被告丙○○所提出之時效抗辯，即屬非基於個人
    關係之抗辯，且有理由，已如前述，揆諸前述規定及判例要旨，本件被告丙○○
    提出之時效抗辯效力及於共同被告全體。故而，原告本於民法第一百八十四條第
    一項前段、第一百八十五條第一項侵權行之法律關係為本件之請求，於法即有未
    合，應予駁回。
五、綜前所述，原告本於民法第一百八十四條第一項前段、第一百八十五條第一項及
    第二百十六條侵權行為之法律關係請求損害賠償，尚難認為成立，原告本件之主
    張，於法均有未合，應予以駁回，其假執行之聲請，既失所附麗，爰併予駁回。
六、本件原告據以主張之責任原因既尚未成立，則其有關責任範圍之主張，本院即毋
    庸予以審酌，末予敘明。
七、據上論結，本件原告之訴為無理由，依民事訴訟法第三百八十五條第一項前段、
    第七十八條，判決如主文。
中　　　華　　　民　　　國　　九十四　　年　　　五　　　月　　三十一　　日
                                    臺灣臺中地方法院民事第四庭
~B法　　　官　夏一
右為正本係照原本作成。
如對本判決上訴，須於判決送達後廿日內向本院提出上訴狀。
中　　　華　　　民　　　國　　九十四　　年　　　五　　　月　　三十一　　日
~B法院書記官
